【裁判字號】    91,再,33
【裁判日期】    920527
【裁判案由】    給付貨款
【裁判全文】
臺灣高等法院臺南分院民事判決  九十一年度再字第三三號    Ｋ
      再審  原告  丙○○○○○.
      訴訟代理人  吳  炳  輝  律師
      再審被告    三千電器工業廠股份有限公司嘉義分公司
      法定代理人  甲  ○○○
      訴訟代理人  乙  ○  ○
右當事人間請求給付貨款事件，再審原告對於中華民國九十一年七月二日本院九十一
年度上字第七三號確定判決提起再審，本院判決如左：
    主    文
再審之訴駁回。
再審訴訟費用由再審原告負擔。
    事    實
甲、再審原告方面：
一、聲明：求為判決：(一)本院九十一年度上字第七三號確定判決廢棄。(二)右廢棄部分
    ，再審被告應給付再審原告新台幣（下同）二百十萬二千三百五十元及自原支付
    命令送達翌日即九十年五月二十九起，至清償日止，按年息百分之五計算之利息
    。(三)再審及原審訴訟費用由再審被告負擔。
二、陳述：
（一）原判決以再審被告於原審及第二審審理時陳述在卷，並有其所提出之「三千電
      器工業股份有限公司，慧暄實業股份有限公司」訂購單二十一張，進貨明表十
      九張在卷可參；但查再審原告並未與慧暄實業股份有限公司為任何交易行為，
      原審予認定為本案證據，亦有違判決採認證據不及理由矛盾之適用法規誤處。
（二）原審判決有未經斟酌發現之證據，率予判決之再審理由，再審原告與嘉義分公
      司交易，為區別交易地點於三千亦加註「三千福」，此亦有卷附估價單可佐，
      即見原審未就項證據予以佐認，即有判決不備理由適用法規之違誤。而該批貨
      經入再審被告帳戶中亦為渠等提出估價單在卷，佐以再審原告於此期間均有賣
      鋼圈，豈非再審被告均無賣出任何鋼圈，亦與卷附出賣之資料未符。再審被告
      所出賣之鋼圈均為再審原告所有，豈能以呂正福偏袒之辭，認為乃呂正福個人
      交易而與再審被告無涉，如此亦與再審被告平時鋼圈交易之數量有違，而有判
      決不備理由之違誤。
（三）再查，再審被告嘉義分公司員工鄭健明、沈忠輝、林文正等人代表再審被告簽
      收鋼圈，對於簽收代理之行為再審被告即未反對亦無異詞，顯係知他人表示為
      其代理人「三千福」而購買，俟後再以未經授權為由，拒絕承認，亦應依民法
      第一百六十九條負表見代理人之責任，然此點原判決並未敘明理由，即有理有
      未備之違法。
（四）原判決再以再審原告確有於八十九年二月至三月間與再審被告所屬嘉義分公司
      為鋼圈買賣交易，且依前述之雙方買賣系爭鋼圈之流程，取得該貨款；顯然再
      審原告對於再審被告公司對外購買鋼圈及給付貨款之方式，當知悉無誤應堪認
      定云云；亦有理由未備之違誤，蓋以右開交易方式為再審被告片面內部之詞，
      再審原告並不知悉，就此變態事實再審被告應負舉證之責，原判決未予明，
      並令再審被告舉證明確，即有理由未備之違法。
（五）原判決又有未經斟酌發現之證物，影響判決之再審理由存在：
  (一)、按兩造交易方式為「先出貨，後補訂購單，以每月二十五日為結算基準日，二
      十五日以前入當月帳，二十五日以後入次月帳」，再審被告辯稱八十九年二月
      雙方交易日期至八十九年二月二十一日係實際交易日期及紀錄，與雙方交易方
      式無關，亦不足證明再審原告與再審被告公司經理呂正福先生有私人交易行為
      。
  (二)、準此，年２月１０日交易紀錄10200元，未向再審被告公司請款乙節，經查係
      再審被告公司經理呂正福先生，持客票「台中區中小企業銀行台中港分行支票
      號碼0000000帳號1235-1號金額10600元支付」，餘款找現其所持客票支付，故
      未向再審被告公司請款，亦不能據以推論係呂正福經理與再審原告公司之私人
      交易，此為論理法則所至然。
  (三)、況依企業經營目的而言，絕無公司聘請高階經理人，可在公司販售範圍內從事
      私人交易同種貨品之理，再審被告公司呂正福經理，倘欲從事私人交易，亦採
      秘密方式為之，絕無讓公司員工知情之理，惟再審原告與再審被告公司呂正福
      經理，任何交易，均經其公司會計、外務…等員工簽收知悉即與常理不合，應
      為再審被告公司授權採購。
  (四)、年４月９日交易紀錄抬頭書寫三千福，金額 19000元由嘉義分公司員工陳淑
      屏簽收，再審被告公司輪胎事業部負責人陳明雄以八十九年八月三十一日第一
      銀行新竹分行支票號碼0000000帳號08626-1號承認支付。顯見再審被告公司於
      八十九年間本案給付貨款事件進入司法程序後亦然承認其分公司員工採購，抬
      頭寫「三千福」，貨送嘉義分公司之事實。
（六）綜上所述足以證明，再審被告公司經理採購無論司法程序進行前或進行後，均
      經總公司充分授權承認無誤，原判決未察，顯有再審之事由存在。
三、證據：提出估價單二十二紙、訂購單二張為證。
乙、再審被告方面：
一、聲明：求為判決：如主文所示。
二、陳述：
（一）再審被告係自八十九年一月十八日第一次向再審原告訂貨，再審原告並八十九
      年一月二十六日開始交貨（二十五日之後交貨列人二月帳）。故八十九年二月
      份之前再審被告並未始再審原告所有生意交往關係。此亦可由再審原告九十一
      年八月民事第三審上訴理由狀中所提證據一「八十九年元月份之貨款金額為四
      七二八五０元，共支付支票金額合計四七三０００元餘款找現支票，均由嘉義
      分公司經理呂正福背書」，足證八十九年元月份之貨款，並非由再審被告開立
      支票付款，而全部都是呂正福收取客票後背書付款。
（二）再審原告所提證據「八十九年二月份帳單（由八十九年一月二十六日起出貨至
      八十九年二月二十四日止），經查雙方交易情形：
      (一)八十九年一月二十六日：出貨到嘉義分公司估價單，抬頭「三千」由許釗雯
        簽收、金額五一０００元。
      (二)八十九年一月二十七日：出貨到嘉義分公司、估價單抬頭「三千福」，由許
        釗雯簽收，金額二五五００元（此部分有再審被告一月十八日訂單）。
      (三)八十九年一月二十九日：出貨到台中分公司、估價單抬頭「三千」，由乙○
        ○簽數、金額八一六００元。
      (四)八十九年一月三十一日：出貨到嘉義分公司、估價單抬頭「三千」，由許釗
        雯簽收，金額四０八００元。
      (五)八十九年二月十一日：出貨到嘉義分公司、估價單抬頭「三千」，由許釗雯
        簽收，金額七六００元。
      (六)八十九年二月十二日：出貨到嘉義分公司、估價單抬頭「三千」，由許釗雯
        簽收，金額五一０００元。
      (七)八十九年二月十五日：出貨到嘉義分公司、估價單抬頭「三千」，由許釗雯
        簽收，金額五六一００元。
      (八)八十九年二月二十一日：出貨到嘉義分公司、估價單抬頭「三千」，由許釗
        雯簽收，金額四０八００元。
      八十九年二月份計有再審原告出貨之估價單八張，金額共計三五四四００元，
      且在八十九年二月二十一日之估價單上，由再審原告劉金鎮親筆書寫之金額三
      五四四００元，並有再審被告公司陳明雄所開立之第一銀行新竹分行金額三五
      四四００元之支票，予再審原告，其中並無如再審原告所言「八十九年二月十
      日出貨到嘉義分公司、估價單抬頭「三千福」由員工沈忠輝簽收、並經再審被
      告公司輪胎事業部負責人陳明雄所承認付款」一事。另再審原告所呈證據：「
      八十九年二月份帳單（由八十九年一月二十六日起出貨至八十九年二月二十四
      日止）」，再審被告公司所收取之出貨估價單僅由八十九年一月二十六日起至
      八十九年二月二十一日止，何來如再審原告所指之至八十九年二月二十四日止
      ？由前述，益足以證明再審原告自八十九年二月份除與再審被告有生意往來，
      另外亦私下與呂正福有生意交往關係。
（三）九十一年一月三日再審原告稱：「隔月二十五日之後，就可以請款，他們都開
      差不多三、四個月的票給我，把簽單和發票寄給三千電器工業股份有限公司新
      竹總公司．．．，足證再審原告相當清楚請款的程序及再審被告付款方式，再
      審原告竟指系爭貨款（估價單抬頭「三千福」、且無再審被告公司訂貨單者）
      為再審被告應付之貨款，實為無理。
（四）至再審原告稱『八十九年二月十日交易記錄一０二００元，經查系呂正福持客
      票「台中區中小企業銀行台中港分行，支票號碼0000000、帳號一二三
      五之一，金額一０六００元支付」餘找現，其所持客支付，故未再向再審被告
      公司請款』。經查；
      (一)八十九年二月日出貨單之規格數量均不在再審被告公司之訂購單中。(二)二月
        份再審被告公司之應付帳款，再審原告之請款估價單中，並未列出八十九年
        二月十日之交貨明細，且在八十九年二月十一日之出貨估價單上註明二月份
        貨款共計三五四四００元。(三)再審原告公司又稱呂正福已持客票支付，故未
        再向再審被告公司請款。由上述三點說明，其交易付款模式，均異於再審被
        告。足證筆買賣係呂正福與再審原告間私人交易行為。
（五）又陳淑屏於八十九年五月六日至再審被告公司上班（有勞工保險證為憑），其
      何能如再審原告所言於八十九年四月九日簽收？又再審被告八十九年四月份貨
      款計一一七三００元，是以八十九年八月五日農民銀行新竹分行，支票號碼0
      000000號，帳號一二五０一之一號支付，而非如再審原告以八十九年八
      月三十一日第一銀行新竹分行，支票號碼四六九九一七，帳號０八六二六之一
      號支付，此兩項與事實不符
三、證據：提出再審被告公司訂購單二紙及再審原告出貨單八紙、應付帳款明細、勞
    工保險卡、支票影本二張、九十年四月六日訂購單及應付帳款明細、九十年四月
    九日之估價單為證。
丙、本院依職權調閱本院九十一年度上字第七三號給付貨款事件民事歷審卷。
    理    由
一、本件再審原告係對於本院九十一年度上字第七十三號民事確定判決，主張該判決
    有民事訴訟法第四百九十六條第一項第一款、第十三款之再審事由，向本院提起
    再審之訴，依同法第四百九十九條第一款之規定，專屬本院管轄；又再審原告等
    係於九十一年十月四日收受最高法院以上訴不合法（非上訴逾期），而駁回其上
    訴之裁定（最高法院九十一年台上字第一八七九號），而於九十一年十月十五日
    具狀向本院聲請再審（本院卷第四頁），並未逾民事訴訟法第五百條第一項所規
    定三十日之不變期間，合先說明。
二、本件再審原告起訴主張：再審原告前與再審被告因給付貨款事件，業經本院以九
    十一年上字第七十三號判決，駁回再審原告之訴確定，惟原確定判決違反採認證
    據不符及理由矛盾之適用法規顯有錯誤，且再審原告發現八十九年一月二十七日
    抬頭「三千福」之估價單，再審被告亦予付款之重要證物如經斟酌，再審原告即
    可受有利之判決，爰依民事訴訟法第四百九十六條第一項第一款、第十三款之規
    定，提起本件再審之訴。
三、再審被告則以：原確定判決並無再審理由，再審原告所提出之前開估價單，係再
    審被告於八十九年一月十八日下訂單所購買，雖再審原告於估價單載「三千福」
    ，再審被告亦應付款，而與本件系爭貨款，其貨物既非再審被告所購買，再審被
    告自不負給付之責，再審原告提起再審，自有未合等語，資為抗辯。
四、按民事訴訟法第四百九十六條第一項第一款所謂適用法規顯有錯誤，係指法院就
    認定事實，適用法律有適用法規顯然錯誤之情形；茍事實審法院依卷內所附之證
    據資料加以取捨、判斷，而為事實之認定，就令其認定事實有漏未斟酌證物或認
    定事實錯誤等情事，亦與適用法規有錯誤之再審事由有間；又所謂確定判決適用
    法規顯有錯誤，係指確定判決所適用之法規顯然不合於法律規定，或與司法院現
    尚有效之大法官會議之解釋，或法院尚有效之判例顯然違反者而言；至於消極的
    不適用法規之情形雖亦包括在內，惟需消極的不適用法規顯然於判決之結果有影
    響者為限，且亦不包括漏未斟酌證據及認定事實錯誤之情形在內（司法院大法官
    會議釋字第一七七號解釋、最高法院六十年度台再字第一七○號及同院六十三年
    度台上字第八八○號判例參照）。查本件再審原告主張本院原確定判決有適用法
    規顯有錯誤之再審事由，惟對該確定判決有何所適用之法規顯然不合於法律規定
    ，或與司法院現尚有效及大法官會議之解釋，或最高法院尚有效之判例顯然違反
    之情事，並未具體指明，其空言主張本院九十一年度上字第七三號確定判決，適
    用法規顯有錯誤，有民事訴訟法第四百九十六條第一項第一款之再審事由，委無
    可採。
五、次按當事人發見未經斟酌之證物或得使用該證物者，但以如經斟酌可受較有利益
    之裁判者為限，得以再審之訴對於確定終局判決聲明不服，固為民事訴訟法第四
    百九十六條第一項第十三款所明定；惟所謂當事人發見未經斟酌之證物，或得使
    用該證物者，係指前訴訟程序事實審言詞辯論終結前已存在之證物，因當事人不
    知有此，或雖知之，而未能使用致未經斟酌，現始知之，或現始能使用者而言；
    若在前訴訟程序事實審言詞辯論終結前已提出之證物，為確定判決所不採；抑若
    在前訴訟程序事實審言詞辯論終結前尚未存在之證物，本無所謂發見，自不得以
    之為再審事由（最高法院二十九年上字第一００五號及三十二年上字第一二四七
    號判例參照）。且當事人以發見未經斟酌之證物或得使用該證物為再審理由者，
    以該證物如經斟酌可受較有利益之裁判者為限。申言之，當事人發見之新證物，
    如經斟酌，仍不足動搖原確定判決之基礎者，自不得據為本款之再審理由。又前
    開得為再審之事由，如當事人已依上訴主張其事由，或知其事由而不為主張者，
    亦不得以再審之訴，對於確定之終局判決聲明不服，為民事訴訟法第四百九十六
    條第一項但書所明定。查本件再審原告係主張發見未經斟酌之證物或得使用該證
    物，並以如經斟酌可受較有利益之裁判，而依民事訴訟法第四百九十六條第一項
    第十三款規定提起再審之訴。而其主張未經前訴訟程序確定判決所斟酌之證物即
    八十九年一月二十七日抬頭「三千福」之估價單，惟該估價單於前訴訟程序事實
    審言詞辯論終結前即已存在之證物（見原審卷第一六八頁），再審原告並非不知
    有此證物，或有何未能使用致未經斟酌，現始知之，或現始能使用者之可言，即
    本無所謂發見，自不得以之為再審事由。況本件九十一年度上字第七三號確定判
    決就再審原告主張再審原告與再審被告間請求給付貨款事件，以再審被告提出「
    三千電器工業股份有限公司，慧暄實業股份有限公司」訂購單，進貨明細表十九
    張、「三千電器工業股份有限公司」之應付帳款明細表十二份、出貨單五張及估
    價單七紙，而認定再審被告與再審原告雙方買賣系爭鋼圈之流程，乃係由再審被
    告公司以傳真發出訂購單或以電話並出具訂購單之方式向再審原告訂貨，嗣迨再
    審原告將所訂之貨物交付再審被告或其所屬之台中分公司、嘉義分公司收執簽收
    後，再審被告所屬之分公司必須於每個月二十五號以後將當月之估價單、公司發
    票和交貨單一并寄回再審被告位於新竹之總公司，再由再審被告總公司統一簽發
    以再審被告慧暄實業股份有限公司或陳明雄為發票人支票，復以郵寄方式寄予再
    審原告抵付貨款，至付款期間大約為再審原告交付買賣標的後三至四個月時間，
    系爭貨款，並非兩造間之買賣，再審被告自不負給付貨款之責，而為再審原告敗
    訴之判決。雖再審原告所開立並提出之前開八十九年一月二十七日之估價單之抬
    頭載有「三千福」三字，但再審被告自始即主張該筆交易，係其公司下訂單予再
    審原告，並有訂購單可據，是此估價單並不足以證明，系爭貨品買賣係存在於再
    審原告與再審被告間，是縱經斟酌，仍不足動搖原確定判決之基礎者，自不得據
    為本款之再審理由。況再審原告於本件主張之再審事由，其已依上訴第三審法院
    主張該等事由（見最高法院九十一年台上字第一八七九號卷第二六、二七頁），
    而依民事訴訟法第四百九十六條第一項但書之規定，亦不得以再審之訴，聲明不
    服，併予敘明。
六、綜上所述，再審原告主張本院九十一年度上字第七三號確定判決適用法規顯有錯
    誤而有民事訴訟法第四百九十六條第一項第一款之再審事由，已無可採。另原確
    定之再審判決並無再審原告主張之發現未經斟酌之證物，或得使用該證物可受較
    有利益之裁判之情事，從而，再審原告依民事訴訟法第四百九十六條第一項第一
    款、第十三款規定，提出再審之訴，求為廢棄本院九十一年度上字第七三號確定
    判決，要難認為正當，而應予駁回。
七、本件待證事實已臻明確，兩造其餘攻擊防禦方法及舉證，對判決之結果已不生影
    響，爰不一一詳為審酌，附此敘明。
八、據上論結，本件再審之訴為無理由，依民事訴訟法第五百零五條、第七十八條、
    ，判決如主文。
中      華      民      國    九十二    年      五      月    二十七    日
                                    臺灣高等法院臺南分院民事第二庭
~B1審判長法官  吳    志    誠
~B2      法官  楊    省    三
~B3      法官  李    素    靖
右為正本係照原本作成。
如對本判決上訴，須於判決送達後廿日內向本院提出上訴狀，未表明上訴理由者，應
於上訴後廿日內，向本院提出理由書。
中      華      民      國    九十二    年      五      月    二十九    日
                                        法院書記官  林    鈴    香


司法院資訊處製作；財團法人民間司法改革基金會備份。
